臺灣高等法院刑事判決
110年度上易字第500號
上  訴  人  臺灣桃園地方檢察署檢察官
被      告  黃明峰


上列上訴人因被告違反毒品危害防制條例案件，不服臺灣桃園地
方法院109年度審易字第2047號，中華民國109年12月11日第一審
判決（起訴案號：臺灣桃園地方檢察署108年度毒偵字第3226號
、109年度毒偵字第207號），提起上訴，本院判決如下：
    主  文
上訴駁回。
    理  由
一、公訴意旨略以：黃明峰基於施用第二級毒品之犯意，分別為
    下列犯行：㈠於民國108年5月27日晚間7時許，在桃園市龜山
    區○○○路之○○○速食店內，以將甲基安非他命置入玻璃球燒烤
    吸食煙霧之方式，施用第二級毒品甲基安非他命1 次。㈡於1
    08年8月5日某時許，在桃園市龜山區○○路○○○速食店廁所內
    ，以將甲基安非他命置入玻璃球內燒烤施用其煙霧之方式，
    施用第二級毒品甲基安非他命1 次。因認被告於上開㈠、㈡所
    示時、地，分別涉犯毒品危害防制條例第10條第2項之施用
    第二級毒品罪嫌等語。
二、按起訴之程序違背規定者，應諭知不受理之判決，並得不經
    言詞辯論為之，刑事訴訟法第303條第1款、第307條分別定
    有明文。又此所稱之起訴程序違背規定，係指檢察官提起公
    訴之訴訟行為於程序上有違法律之規定而言。而提起公訴之
    訴訟行為是否於程序上有違法律規定，原則上固以起訴時所
    存在之事項及法律規定為判斷，惟檢察官起訴後始發生之情
    事變更事由，致法院不能為實體審理及判決亦屬「起訴之程
    序違背規定」（最高法院109年度台上字第3826號判決意旨
    參照）。再按第367條之判決及對於原審諭知管轄錯誤、免
    訴或不受理之判決上訴時，第二審法院認其為無理由而駁回
    上訴，或認為有理由而發回該案件之判決，得不經言詞辯論
    為之，刑事訴訟法第372條定有明文。
三、另按109年1月15日修正公布、同年7月15日施行之毒品條例
    第20條第3項及第23條第2項，雖僅將原條文之再犯期間由「
    5年」改為「3年」，惟鑑於採取傳統刑事機構式處遇，將施
    用毒品者當作「犯人」處理，其施用人數及再犯率仍高，將
    施用毒品者監禁於監獄內，僅能短期間防止其接觸毒品，因
    慣用毒品產生之「心癮」根本無法根除，並慮及毒品條例施
    行多年累積之戒毒經驗及實效，暨逐步擴充之醫療、戒癮機
    構、專業人力、社區支援系統等資源，尤以本次毒品條例第
    24條修正，擴大檢察官對施用毒品者附條件緩起訴處分之範
    圍，使其能視個案具體情形給予適當多元社區處遇。準此，
    本次修正後對於施用毒品者之思維，自應與時俱進，擺脫以
    往側重於「犯人」身分之處罰，著重其為「病患」之特質，
    並以「治療」疾病為出發點，重新評價前揭所謂「3年後再
    犯」之意義。亦即，基於憲法保障人民之生存權，及根據每
    個國民生存照顧需要提供基本給付之理念，為協助施用毒品
    者戒除毒癮復歸社會，對於經監獄監禁處遇後仍再犯之施用
    毒品者，更應恢復以機構內、外之治療協助其戒除毒癮。此
    即本次修正毒品條例第20條第3項關於施用毒品者所謂「3年
    後再犯」係何所指之立法真諦。換言之，除檢察官優先適用
    毒品條例第24條命附條件緩起訴處分處遇（不論幾犯，亦無
    年限）外，對於施用毒品初犯者，即應適用第20條第1項、
    第2項為機構內之觀察、勒戒或強制戒治；若於上開機構內
    處遇執行完畢釋放後，「3年內再犯」者，依第23條第2項規
    定，應依法追訴；倘於「3年後再犯」，自應再回歸到傳統
    醫療體系機構內重為觀察、勒戒或強制戒治之治療。綜上，
    現行毒品條例既認施用毒品者具有「病患性犯人」特
    質，強調「治療勝於處罰」、「醫療先於司法」，對於第20
    條第3項及第23條第2項所謂「3年後（內）再犯」，自應跳
    脫以往窠臼，以「3年」為期，建立「定期治療」之模式。
    準此，第20條第3項規定中所謂「3年後再犯」，只要本次再
    犯（不論修正施行前、後）距最近1次觀察、勒戒或強制戒
    治執行完畢釋放，已逾3年者，即該當之，不因其間有無犯
    第10條之罪經起訴、判刑或執行而受影響（最高法院109年
    度台上大字第3826號裁定意旨參照）。另最高法院109年度
    台上大字第3536號裁定意旨揭示之多數說見解，認被告在「
    戒癮治療」完成前，難謂得與觀察、勒戒等處遇「已執行完
    畢」等同視之，「附命緩起訴」因已撤銷，被告之「戒癮治
    療」並未完成，自與觀察、勒戒等處遇執行完畢有別；且
　　基於平等原則，仍應與「未曾受觀察、勒戒處分」者為相同
    處理，而無從逕予追訴處罰，仍應適用修正後毒品條例第20
    條第1項規定辦理。
四、經查：
  ㈠被告黃明峰前因施用毒品案件，經原審法院以104年度毒聲字
    第459號裁定送觀察、勒戒後，認無繼續施用毒品傾向，於1
    04年9月1日執行完畢，嗣經臺灣桃園地方檢察署檢察官以10
    4年度毒偵字第618號為不起訴處分確定。被告其後雖有再因
    施用毒品案件，多次經法院判處罪刑確定之紀錄，但迄今均
    無再受觀察、勒戒或強制戒治之情形，有本院被告前案紀錄
    表存卷可查。
　㈡嗣被告於本案二次施用毒品犯行，距被告最近一次觀察、勒
    戒執行完畢之日（即104年9月1日），已逾3年，核屬毒品危
    害防制條例第20條第3項所規定之「3年後再犯」。準此，本
    件應依修正後之毒品危害防制條例第20條第3項、現行同條
    例第24條等規定，由檢察官基於一次性之整體規劃而重啟處
    遇程序，視被告個案情形，是否適合「觀察、勒戒或強制戒
    治」或給予「附命完成戒癮治療緩起訴處分」之機會，非得
    由檢察官逕予起訴。本案檢察官提起公訴，自有起訴程序違
    背規定之情事。
五、駁回上訴之理由：　 
  ㈠檢察官上訴意旨略以：被告前於107年間因施用毒品行為，經
    檢察官以107年度毒偵字第6180、6858號為附命完成戒癮治
    療之緩起訴處分確定，是依最高法院104年度第2次刑事庭會
    議決議，被告於3年內再犯本案施用第一級毒品行為，因其
    事實上既已接受等同觀察、勒戒之處遇，自應由檢察官進行
    起訴；原判決認識用法尚有未恰，請撤銷原判決，更為適法
    之判決等語。
  ㈡惟查：被告雖因施用毒品犯行，經臺灣桃園地方檢察署檢察
    官以107年度毒偵字第6180、6858號為附命完成戒癮治療之
    緩起訴處分，緩起訴期間自108年4月15日至109年10月14日
    ；但被告自108年10月起無故未依指定時間到院接受治療，
    經同署以桃檢東匡108緩護療541字第1099002034號函告誡一
    次，卻仍於109年1月未到場接受戒癮治療，而未完全成戒癮
    治療程序，並因於緩起訴期間內故意犯施用本案施用毒品案
    件，而經同署檢察官於109年4月17日以109年度撤緩字第172
    號撤銷該緩起訴處分，並嗣後提起公訴（下稱另案），經原
    審法院以110年度審簡字第58號判決判處有期徒刑5月（就另
    案中「107年8月21日」犯行）、109年度審易字第1652號判
    決判處公訴不受理（就另案中「107年10月22日」犯行）等
    情，有本院被告前案紀錄表、上開撤銷緩起訴處分書、前揭
    另案判決書各1份在卷足憑，並經本院調取上述緩起訴處分
    之觀護案卷（108年度緩護療字第541號、108年度緩護命字
    第954號）核閱無誤。揆諸前述最高法院109年度台上大字第
    3536號裁定意旨揭示之多數說見解，被告既然未完成戒癮治
    療期程，即未完成視同觀察、勒戒之戒癮治療，自難等同曾
    受「觀察、勒戒或強制戒治」執行完畢視之。準此，被告距
    被告最近一次強制戒治執行完畢之日，已逾3年；又經本院
    綜合審酌本件被告施用毒品之情形、素行、家庭等生活狀況
    ，為整體判斷後，認逕予裁定觀察、勒戒，對被告顯屬不利
    、有失公平，自應由檢察官重啟處遇程序，針對本件個案再
    行具體審酌，聲請法院裁定觀察、勒戒或為附命完成戒癮治
    療之緩起訴處分，抑或為其他適法處理。原審判決以檢察官
    之本案起訴程序違背規定，乃依刑事訴訟法第303條第1款、
    第307條等規定，逕為不受理判決，經核並無違誤，檢察官
    仍執前詞指摘原判決為不當，為無理由，爰不經言詞辯論，
    逕予駁回其上訴。
六、據上論斷，應依刑事訴訟法第368條、第372條，判決如主文
    。　  
中　　華　　民　　國　　110 　年　　4 　　月　　8 　　日
                  刑事第十一庭  審判長法　官  周煙平
                                      法　官  吳炳桂
                                      法　官  陳俞伶
以上正本證明與原本無異。
不得上訴。
                                      書記官  朱家麒
中　　華　　民　　國　　110 　年　　4 　　月　　8 　　日